臺灣臺南地方法院柳營簡易庭民事判決
110年度營簡字第617號
原      告  張美芳  

訴訟代理人  黃紹文律師
被      告  李森麗  

訴訟代理人  林秀玲  
            林美珍  
被      告  林志樫  

            劉育睿  

上列當事人間請求返還土地等事件，經本院柳營簡易庭於民國11
1年5月10日言詞辯論終結，判決如下：
    主      文
一、被告李森麗、林志樫應將坐落臺南市○○區○○○段○○○○段00000
    00000000地號土地上如附圖所示編號B部分（面積分別為30.
    42、9.81平方公尺）地上物拆除，並將土地騰空返還予原告
    。
二、被告應將坐落臺南市○○區○○○段○○○○段000000地號土地上如
    附圖所示編號A部分（面積36.72平方公尺）地上物拆除，並
    將土地騰空返還予原告。
三、確認被告就原告所有坐落臺南市○○區○○○段○○○○段000000000
    0000地號土地（面積分別為43、57平方公尺)之通行權不存
    在。
四、訴訟費用由被告負擔。
五、本判決第一項、第二項得假執行。
    事實及理由
壹、程序方面：
一、確認法律關係之訴，非原告有即受確認判決之法律上利益者
    ，不得提起之，民事訴訟法第247條第1項前段定有明文。此
    所謂即受確認判決之法律上利益，係指法律關係之存否不明
    確，原告主觀上認其在法律上之地位有不安之狀態存在，且
    此種不安之狀態，能以確認判決將之除去者而言，若縱經法
    院判決確認，亦不能除去其不安之狀態者，即難認有受確認
    判決之法律上利益。原告請求確認被告就原告所有坐落臺南
    市○○區○○○段○○○○段0○○○○段00000000000000地號土地(下分
    別稱系爭A、B地，合稱系爭土地)之通行權不存在，惟為被
    告以系爭土地現為既成道路，伊得通行為由而否認，可見兩
    造就被告對系爭土地有無通行權存在一事確有爭執，並已影
    響原告就系爭土地有無完整使用權能之私法上地位，致原告
    法律上地位顯處於不安之狀態甚明，且此不安狀態因能以本
    件確認判決予以除去，是原告自有提起本件確認之訴之利益
    存在。
二、訴狀送達後，原告不得將原訴變更或追加他訴，但請求之基
    礎事實同一者，不在此限；不變更訴訟標的，而補充或更正
    事實上或法律上之陳述者，非為訴之變更或追加，民事訴訟
    法第255條第1項第2款、第256條分別定有明文。原告起訴原
    聲明：「被告應將系爭土地上如原告民事起訴狀附圖所示粉
    色部分（面積110平方公尺，實際面積以地政機關測量為準)
    之道路鋪面等占用物拆除，並將土地騰空返還予原告。」於
    本院審理期間，經臺南市鹽水地政事務所(下稱鹽水地政事
    務所)現場勘驗測量後，原告於民國111年3月9日具狀變更其
    聲明為：「1、被告李森麗、林志樫應將坐落系爭土地上如
    附圖所示編號B部分（面積分別為30.42、9.81平方公尺）地
    上物，及坐落系爭A地上如附圖所示編號A部分（面積36.72
    平方公尺）之地上物拆除，並將土地騰空返還予原告。2、
    被告劉育睿應將坐落系爭A地上如附圖所示編號A部分（面積
    36.72平方公尺）之地上物拆除，並將土地騰空返還予原告
    。」另請求並追加其聲明為：「確認被告就系爭土地之通行
    權不存在。」核原告所為上開聲明之追加，係本於被告在原
    告系爭土地鋪設柏油路、水泥地此同一基礎事實所為，就更
    正其請求被告拆除之地上物面積部分，則僅屬更正其事實上
    之陳述，核與前開規定，均無不合，應予准許。
三、被告劉育睿經合法通知，無正當理由，未於言詞辯論期日到
    場，核無民事訴訟法第386條所列各款情形，爰依原告之聲
    請，由其一造辯論而為判決。
貳、實體方面：
一、原告起訴主張：
(一)被告李森麗、林志樫共有同小段1148-1地號土地，其上並有
    該二人所有門牌號碼臺南市○○區○○里○○○00號(下稱系爭房屋
    )坐落，被告李森麗另與被告劉育睿共有同小段1148-2地號
    土地，同小段1148地號土地及其上同小段1034建號建物(下
    稱系爭建物)則為被告劉育睿所有，上開土地均位於原告所
    有系爭土地北側。原告於109、110年間欲出售所有同小段11
    50地號土地而聲請鑑界時，始知被告無權占用系爭A地如附
    圖所示編號A部分土地(面積36.72平方公尺)，並在其上鋪設
    柏油(下稱系爭道路)以供通行，另被告李森麗、林志樫並在
    其系爭房屋前之土地即系爭土地如附圖所示編號B部分土地(
    占用系爭B、A地之面積分別為30.42、9.81平方公尺)上鋪設
    水泥(下稱系爭水泥地，與系爭道路合稱系爭地上物)。被告
    以系爭地上物占用系爭土地之行為，侵害原告對系爭土地之
    所有權，爰依民法第767條第1項中段、前段規定，請求被告
    拆除系爭地上物，並將系爭土地返還予原告。又為求一次解
    決被告就系爭土地通行權有無之爭議，爰併請求確認被告就
    系爭土地之通行權不存在。
(二)並聲明：如主文第1、2、3項所示。
二、被告等則以：
(一)被告劉育睿雖未於言詞辯論期日到庭，惟以書狀表示：
　　系爭道路已鋪設數十年，平日並由區公所養護，系爭A地乃
    作為供公眾通行之道路使用，業已成立公共地役關係，而為
    既成道路。並聲明：原告之訴駁回。
(二)被告李森麗、林志樫：
 1、就系爭A地部分：
　　除同被告劉育睿上開所述外，被告李森麗、林志樫居住在系
    爭房屋，平時均仰賴通行同小段1148-2地號土地、系爭A地
    北側土地出入，此為被告李森麗、林志樫唯一之聯外道路。
    因其路寬僅容1輛汽車通行，若僅通行同小段1148-2地號土
    地而無法通行系爭A地，將致該道路將無法供救護車、消防
    車及一般車輛通行，影響居此之人日常生活甚鉅，被告李森
    麗、林志樫實有通行系爭A地之必要。另系爭道路係證人即
    臺南市新營區太北里里長王献彰請求臺南市新營區公所(下
    稱新營區公所)鋪設的，非被告李森麗、林志樫所鋪設。
 2、就系爭B地部分：
　　被告李森麗、林志樫不否認原告為系爭B地之所有權人，然
    被告李森麗、林志樫乃依照地籍圖興建系爭房屋，非無權占
    用系爭B地。又系爭B地乃自原告所有之同小段1150地號土地
    分割而出，於原告將同小段1150地號土地出賣他人後，系爭
    B地之利用價值已顯然降低，且出入亦屬不便，然原告請求
    拆除系爭水泥地、返還系爭B地，將使被告李森麗、林志樫
    通行之出入口減縮，致車輛無法進入而僅容行人通行，影響
    被告甚鉅，顯見對被告造成極大之損害，原告所得之利益卻
    甚少，原告此部分主張顯有權利濫用之虞。
 3、並聲明：原告之訴駁回。
三、得心證之理由：
(一)對於被告李森麗、林志樫共有同小段1148-1地號土地上有該
    二人之系爭房屋坐落，被告劉育睿所有之同小段1148地號土
    地上則有同為被告劉育睿所有之系爭建物坐落，另同小段11
    48-2地號土地為被告李森麗、劉育睿共有，上開土地位於原
    告所有系爭土地之北側，又系爭B地如附圖所示編號B部分土
    地之系爭水泥地為被告李森麗、林志樫所鋪設，系爭A地如
    附圖所示編號A部分土地則鋪設有系爭道路等情，為兩造所
    不爭執，堪信為真實。
(二)所有人對於無權占有或侵奪其所有物者，得請求返還之。對
    於妨害其所有權者，得請求除去之，民法第767條第1項前段
    、中段分別定有明文。又以無權占有為原因，請求返還所有
    物之訴，被告對原告就其物有所有權存在之事實無爭執，而
    僅以非無權占有為抗辯者，原告於被告無權占有之事實，無
    舉證責任。被告應就其取得占有，係有正當權源之事實證明
    之。如不能證明，則應認原告之請求為有理由。又所謂正當
    權源，係指依法律規定或契約關係，物之所有權人有提供或
    容忍占有使用之義務而言。準此，被告並不否認系爭土地為
    原告所有，然分別抗辯占用系爭A地上之系爭道路非被告李
    森麗、林志樫鋪設，且系爭A地為既成道路，原告應容忍其
    通行、伊對系爭B地乃有權占有等語。依上開說明，自應由
    被告就其對系爭土地有合法之占用權源乙節，負舉證之責。
(三)請求被告拆除系爭A地上之系爭道路部分：
 1、系爭道路為被告所鋪設：
　⑴被告李森麗、林志樫雖抗辯系爭道路為區公所所鋪設等語。
    經查，證人王献彰於111年5月10日言詞辯論期日中雖證述系
    爭道路係因里民有需求，伊因而請區公所鋪設等語，惟經本
    院函詢新營區公所，系爭道路係否係由該所鋪設，該所函覆
    ：「查無本所鋪設柏油路之資料。」有新營區公所111年3月
    16日所工字第1110165629號函可佐，有鑑於公務機關從事行
    政行為時通常會將相關檔案加以留存，且該所亦非係因其保
    存之相關檔案卷宗佚失或檔案已達保存年限銷毀等無從查考
    之情況始函覆本院其查無鋪設系爭道路之資料，堪認系爭道
    路確實非由新營區公所所鋪設。被告李森麗、林志樫上開所
    辯尚無可採。
  ⑵系爭道路非新營區公所鋪設，已經本院認定如前，而系爭道
    路僅得通往被告李森麗、林志樫所居住之系爭房屋及被告劉
    育睿所有之系爭建物，亦經證人王献彰到庭證稱甚明，又被
    告李森麗、林志樫於本件審理過程中亦表明伊出入均需通行
    系爭A地、伊已通行系爭A地很多年了等語。被告既認其有通
    行系爭A地如附圖所示編號A部分土地以至其系爭房屋、系爭
    建物之需求，應堪認系爭道路乃被告為便利通行而共同鋪設
    。
 2、被告固抗辯系爭A地為既成道路，原告負有容忍其通行之義
    務等語。然查：
  ⑴公用地役關係乃私有土地而具有公共用物性質之法律關係，
    與民法上地役權之概念有間，久為我國法制所承認（參照司
    法院釋字第255號解釋）。既成道路成立公用地役關係之要
    件須為：①供不特定之公眾通行所必要，而非僅為通行之便
    利或省時。②於公眾通行之初，土地所有權人並無阻止之情
    事。③經歷之年代久遠而未曾中斷。所謂年代久遠雖不必限
    定其期間，但應以時日長久，一般人無復記憶其確實之起始
    ，僅能知其梗概（司法院釋字第400號解釋理由書、最高法
    院96年度台上字第1704號民事判決意旨參照）。依此，既成
    道路並非當然成立公用地役關係，須符合一定之要件，始成
    立公用地役關係。
  ⑵系爭房屋、系爭建物分別坐落之同小段1148-1、1148地號土
    地，得經由其南側之系爭A地連接同小段1149地號土地，以
    至公路。又系爭A地東接作為道路之同小段1149地號土地，
    西接系爭B地，南側則為設有圍欄，現雜草叢生之同小段115
    0地號土地，有地籍圖謄本、原證5之現況照片可參，可見系
    爭A地之四周除其北側有被告系爭房屋、系爭建物坐落外，
    已別無他人建物毗鄰，證人王献彰到庭時亦證稱：進入(系
    爭A地)系爭道路只能進入被告之住宅等語，可見僅有被告會
    通行系爭A地以至其坐落同小段1148-1、1148地號土地上之
    系爭房屋、系爭建物，堪認系爭A地之系爭道路乃專供同小
    段1148-1、1148地號土地之所有權人即被告或使用人出入使
    用，而非供不特定公眾使用，尚無成立公用地役關係之餘地
    。又本院就系爭土地是否經認定為現有巷道，而分別函詢新
    營區公所、臺南市政府都市發展局(下稱都發局)，新營區公
    所函覆：「本所並無認定現有巷道相關資料。」有上開新營
    區公所函文可佐，另都發局則函覆：「經查新營區太子宮段
    太子宮小段1148、1148-2地號上建物(系爭建物)之建照配置
    圖，其南側道路標示為現有路有案(如附件圖說)。」有該局
    111年4月1日南市都管字第1110427440號函及檢附之系爭建
    物建照配置圖可參，可知系爭建物於81年間興建時，當時之
    現有道路亦僅有同小段1149地號土地，系爭土地並未作為道
    路供公眾通行使用。系爭A地既未成立公用地役關係，依上
    開說明，原告即不負有容忍被告通行系爭A地之義務。被告
    此部分之抗辯，要無可採。
 3、綜上，系爭A地因無公用地役關係存在，原告依法無容忍供
    被告等公眾通行之義務，而被告就其在原告系爭A地鋪設系
    爭道路之行為，亦未舉證證明有何占用系爭A地之正當權源
    ，自屬無權占有系爭A地，因此形成對原告對系爭A地所有權
    之妨礙，原告依民法第767條第1項前段、中段之規定，請求
    被告拆除系爭道路，並將土地返還予己，要屬有據。
(四)請求被告李森麗、林志樫拆除系爭B地上之系爭水泥地部分
    ：
 1、被告李森麗、林志樫雖抗辯伊乃依地籍圖興建系爭房屋，非
    無權占有系爭B地等語。惟查，系爭房屋乃屬未保存登記之
    建物，興建時未經由主管機關核發建築執照與使用執照，無
    從判斷被告李森麗、林志樫興建系爭房屋時有進行鑑界，被
    告李森麗、林志樫此部分之抗辯，顯不足採。是原告以其所
    有權遭受妨礙為由，請求被告李森麗、林志樫拆除系爭水泥
    地並返還系爭B地，亦屬有據。
 2、被告李森麗、林志樫另抗辯原告此部分請求核屬權利濫用等
    語。然按權利之行使，不得違反公共利益，或以損害他人為
    主要目的；行使權利，履行義務，應依誠實及信用方法，民
    法第148條定有明文。該條所稱權利之行使，是否以損害他
    人為主要目的，應就權利人因權利行使所能取得之利益，與
    他人及國家社會因其權利行使所受之損失，比較衡量以定之
    。倘其權利之行使，自己所得利益極少，而他人及國家社會
    所受之損失甚大者，始得視為以損害他人為主要目的，若當
    事人行使權利，雖足使他人喪失利益，而茍非以損害他人為
    主要目的，即不在該條所定範圍之內。經查，原告為系爭B
    地之所有權人，而被告李森麗、林志樫在該地上所鋪設之系
    爭水泥地，並無占有上開土地之正當權源，已如前述，則原
    告本於其對系爭B地之所有權，請求被告李森麗、林志樫拆
    除系爭水泥地，自係權利之正當行使。上開被告雖稱如無法
    通行原告之系爭B地，系爭房屋之出入口勢將減縮而無法供
    車輛進出，影響其生活甚鉅，並提出照片(見本院卷第167頁
    )為據，惟被告李森麗既同為同小段1148-2地號土地之共有
    人之一，縱使系爭水泥地、系爭B地遭原告請求拆除、返還
    ，其與被告林志樫仍得藉由通行其他土地即同小段1148-2地
    號土地出入，難認原告上開權利之行使對其影響甚鉅，將致
    其蒙受極大損害，而有權利濫用之情形。是被告李森麗、林
    志樫上述權利濫用之抗辯，尚難憑採。
(五)確認被告就系爭土地之通行權不存在部分：
 1、土地因與公路無適宜之聯絡，致不能為通常使用時，除因土
    地所有人之任意行為所生者外，土地所有人得通行周圍地以
    至公路；因土地一部之讓與或分割，而與公路無適宜之聯絡
    ，致不能為通常使用者，土地所有人因至公路，僅得通行受
    讓人或讓與人或他分割人之所有地，民法第787條第1項、第
    789條第1項前段分別定有明文。是以，若土地與公路無適宜
    之聯絡，致不能為通常之使用係因土地所有人自己之任意行
    為所致者，周圍土地所有人自無容忍其通行之義務，蓋任何
    人原即不得以自己之任意行為加負擔於他人，況必要通行權
    係增加鄰地之地上負擔，致其所有權之行使受限制，而此雖
    有償金補償其損失，但損失仍常不能完全彌補，是因任意行
    為致有上述情事者，則其不通公路之結果，概不受法律之保
    護，亦即應由土地所有權人自行承受，而不能向周圍地所有
    人主張必要通行權。
 2、經查，被告李森麗、林志樫共有之同小段1148-1地號土地、
    被告劉育睿所有之同小段1148地號土地，為與公路無適宜聯
    絡袋地，需經由同小段1149地號土地以至公路等情，有現況
    照片在卷可稽，並經本院會同地政人員至現場履勘明確，堪
    認被告上開同小段1148-1、1148地號土地為袋地無訛。
 3、被告李森麗、林志樫雖稱同小段1148-1地號土地，須經由同
    小段1148-2地號土地連接系爭A地復通行同小段1149地號土
    地始得出入等語。惟查，被告李森麗、林志樫所有同小段11
    48-1地號土地乃分割自同小段1148地號土地(同小段1148地
    號土地另分割出上開同小段1148-2地號土地)，有上開土地
    土地登記謄本可證，而同小段1148地號土地尚未分割前，因
    連接同小段1149地號土地而對外本有之適宜聯絡，顯見被告
    劉育睿之同小段1148地號土地、被告李森麗、林志樫之同小
    段1148-1地號土地，實係因同小段1148地號土地進行分割之
    任意行為，嗣始成為袋地，依上開說明，被告之同小段1148
    、同小段1148-1地號土地僅得通行他分割人之所有地即同小
    段1148-2地號土地以至同小段1149地號土地對外聯絡，對於
    系爭土地並無通行權。
 4、綜上所述，被告之同小段1148、同小段1148-1地號土地既無
    從對原告之系爭土地主張袋地通行權，則原告請求確認被告
    對其系爭土地之通行權不存在，於法有據，應予准許。
四、從而，原告依民法第767條第1項中段、前段請求被告拆除系
    爭地上物，返還系爭土地，併請求確認被告就系爭土地之通
    行權不存在，均為有理由，應予准許。又本件係屬民事訴訟
    法第427條第1項簡易訴訟事件所為被告敗訴判決，依同法第
    389條第1項第3款規定，就原告如主文第1項、第2項之請求
    ，應依職權宣告假執行。惟就原告如主文第3項之請求，因
    屬確認判決，按其性質並不適於強制執行，此部分爰不依職
    權宣告假執行。
五、訴訟費用，由敗訴之當事人負擔；共同訴訟人，按其人數，
    平均分擔訴訟費用，民事訴訟法第78條、第85條第1項前段
    分別定有明文。本件為被告敗訴之判決，訴訟費用即應由被
    告負擔，爰判決如主文第4項所示。
六、本件事證已臻明確，兩造其餘攻擊防禦方法及所提證據，經
    本院斟酌後，認為與本件判決結果不生影響，爰不予逐一論
    列，附此敘明。
七、據上論結，本件原告之訴為有理由，依民事訴訟法第436條
    第2項、第385條第1項前段、第78條、第85條第1項前段、第
    389條第1項第3款，判決如主文。
中　　華　　民　　國　　111 　年　　5 　　月　　31　　日
                  臺灣臺南地方法院柳營簡易庭
                              法  官  陳協奇
以上正本係照原本作成。
被告如不服本判決，應於送達後20日內，向本院提出上訴狀並表明上訴理由，如於本判決宣示後送達前提起上訴者，應於判決送達後20日內補提上訴理由書（須附繕本）。如委任律師提起上訴者，應一併繳納上訴審裁判費。　　　　　　　　　　　　　　
中    華    民    國   111    年    5     月    31    日
　　　　　　　　　　　　　　　書記官  洪季杏